臺灣高等法院臺南分院民事判決
                                    109年度上易字第289號
上  訴  人  陳怡蓁  
訴訟代理人  康皓智律師
被  上訴人  許長裕  
訴訟代理人  汪玉蓮律師
上列當事人間請求拆屋還地事件，上訴人對於中華民國109年7月
31日臺灣雲林地方法院第一審判決（108年度訴字第73號）提起
上訴，本院於110年1月12日言詞辯論終結，判決如下：
    主  文
上訴駁回。
第二審訴訟費用由上訴人負擔。
    事實及理由
一、被上訴人起訴主張：坐落雲林縣○○鎮○○段000地號土地（下
    稱系爭664地號土地）為伊及訴外人許黃美麗所共有，應有
    部分各為2 分之1，詎上訴人所有雲林縣○○鎮○○段00○00○號
    建物無權占用系爭664地號土地如雲林縣北港地政事務所（
    下稱北港地政）民國（下同）109年6月12日土地複丈成果圖
    （下稱附圖）所示編號（A）部分、面積12.49平方公尺部分
    之土地（占用部分下稱系爭A地上物）。伊自得依民法第767
    條第1項、第821條規定，請求上訴人拆除系爭A地上物，並
    將該部分土地返還予伊及共有人全體。原審准伊之請求，並
    無違誤等語。並答辯聲明：上訴駁回。
二、上訴人則以：兩造之前手即訴外人施養智及施養平間原係共
    有關係，曾於79年間由施養智提起分割共有物之訴，由原法
    院以79年度訴字第401號判決（下稱79年度分割共有物事件
    ）確定在案，前開判決係以占有人使用現狀為分割，由重測
    前雲林縣○○鎮○○段000地號（重測後為○○段665地號）分割出
    重測前580-4地號（重測後為○○段661地號）、3平方公尺之
    土地，而將雲林縣○○鎮○○段000地號土地（重測前為○○段580
    -4地號土地）及663地號土地（重測前為○○段580-3地號土地
    ）分歸施養平取得，顯有不拆除分歸施養平所有二棟建物即
    重測前雲林縣○○鎮○○段000○號建物（門牌號碼雲林縣○○鎮○○
    路00號本國式磚木造三層樓房一棟，下稱重測前251建號建
    物，重測後為雲林縣○○鎮○○段00○號建物，下稱48建號建物
    ）、同段253建號建物（門牌號碼雲林縣○○鎮○○路00號本國
    式磚木造三層樓房一棟，下稱重測前253建號建物，重測後
    為雲林縣○○鎮○○段00○號建物，下稱49建號建物）之意旨及
    內涵，而無互相拆除占有人使用現狀之建物之意，兩造均為
    上揭判決當事人之繼受人或輾轉繼受人，自應受其拘束，不
    應再行主張。又上開二棟建物縱有占用分割後他共有人分得
    之土地之情，亦係該他共有人及其繼受人應依該分割共有物
    判決聲請執行之問題，是上開建物占用系爭664地號中原屬
    同段665地號土地（重測前為○○段580地號）之部分（按系爭
    664地號，合併自665、664、680三筆地號土地），即有一事
    不再理原則之適用，不得再行訴訟。嗣於81年間，因土地重
    測經調處定界，當初調處定界，係由當事人指界，於主觀上
    係以分割共有物之結果而為指界，若有誤差，致生土地面積
    增減及界址位移，仍應以79年度分割共有物事件為判斷之基
    礎，該調處筆錄顯有缺失及瑕疵，應以重測前251建號（重
    測後○○段48建號）建物西側為界，定其宗界線，是系爭○○段
    48建號建物並無占用鄰地之情。縱重測前251、253建號建物
    （即重測後48、49建號建物）有占用系爭664地號之部分土
    地，乃係因重測後兩造所有之土地發生增、減所致，被上訴
    人所有之系爭664地號土地增加2.54平方公尺，係由上訴人
    所有之土地面積減少而來，被上訴人以取自上訴人之土地，
    訴請上訴人拆屋還地，有違誠信原則，而屬權利濫用。再79
    年度分割共有物事件中分割之土地，原始均為施養智、施養
    平之父即訴外人施秀士所有，符合同屬一人所有之要件，兩
    造各自輾轉取得之土地及建物（被上訴人已將取得之○○段47
    建號建物拆除），既均源自施秀士而來（被上訴人取得合併
    前○○段664地號除外），則兩造各自取得房地之相互關係，
    核符民法第425條之1規定，上訴人所有系爭A地上物占用被
    上訴人共有之合併前○○段665地號土地部分，自得主張有租
    賃關係，被上訴人僅得請求給付租金，不得請求拆除。另合
    併前○○段664地號（重測前為○○段582-3地號），原始登記之
    所有人為大成合名會社，嗣以判決確定為原因於55年6月27
    日移轉登記予訴外人施養正（即施秀士之子），復以買賣為
    原因於60年1月11日移轉登記予訴外人施養才、施養武各2分
    之1。大成合名會社之權屬固不得而知，惟既係由施秀士之
    子施養正自大成合名會社移轉取得土地所有權，則施秀士將
    49建號建物，部分建於○○段664地號（重測前582-3地號）土
    地上，難認係無權占有。縱建造之初，有越界建築之情事，
    且存在至今，惟除被上訴人外，其歷任前手均未爭執，此一
    事實存在數十年之久，應認土地原所有人已默示承認建物之
    占用事實，應認有事實上之使用借貸關係存在，被上訴人應
    容忍上訴人繼續使用之權利。再退步言，縱無事實上使用借
    貸關係，參酌民法第796條規定之意旨，被上訴人亦應僅能
    請求以相當之價額，購買越界部分之土地。是原審准被上訴
    人之請求，顯有不當，為此提起上訴，並聲明：㈠原判決廢
    棄。㈡被上訴人在第一審之訴駁回。
三、兩造不爭執之事實：（本院卷第91-93頁）
  ㈠施養智、施養平共有重測前雲林縣○○鎮○○段580（面積0.0092
    公頃）、580-3（面積0.0012公頃）、581（面積0.0054公頃
    ）、582-2（面積0.0060公頃）地號土地（下分稱重測前○○
    段580、580-3、581、582-2地號土地），及同段250建號即
    門牌號碼雲林縣○○鎮○○路00號本國式磚木造三層樓房一棟（
    下稱重測前250建號建物，重測後為雲林縣○○鎮○○段00○號建
    物，下稱47建號建物）、重測前251、253建號建物，前經原
    法院於79年12月20日以79年度訴字第401號判決准予合併分
    割，並將如該判決所附之附圖所示A部分土地面積0.0089公
    頃及重測前250建號建物均分歸施養智取得，如附圖所示B部
    分土地面積0.0003公頃、C部分土地面積0.0012公頃、D部分
    土地面積0.0054公頃、E部分土地面積0.0060公頃及重測前2
    51、253建號建物均分歸施養平取得，施養平並應補償施養
    智新臺幣（下同）655,260元。（原審卷一第69-91頁）
  ㈡施養平所有坐落重測前○○段582-2、580-4、580-3、581地號
    土地、訴外人施養武所有坐落重測前○○段582-3地號土地、
    訴外人施養智所有坐落重測前○○段580地號土地之界址糾紛
    前於81年3月2日在雲林縣地籍圖重測區土地界址糾紛協調會
    成立雲林縣地籍圖重測區土地界址糾紛協調會調處筆錄（下
    稱系爭調處筆錄），施養平、施養武分別所有重測前○○段58
    2-2地號土地、重測前○○段582-3地號土地，雙方同意以參照
    舊地籍作為宗界線辦理地籍圖重測；施養平、施養智分別所
    有重測前○○段580-4、580-3、581地號土地、重測前○○段580
    地號土地間界址，雙方同意以重測前○○段580地號土地東南
    角鋼釘連接重測前○○段582-3地號土地東北角鋼釘作為雙方
    之宗界線辦理地籍圖重測（如左圖所示A點鋼釘連接B點鋼釘
    ）。（原審卷一第265頁）
  ㈢訴外人施養平先前起訴請求訴外人施養智給付其因重測而面
    積增加2.54平方公尺，共計461,000元之不當得利訴訟，業
    經原法院於86年9月9日以86年度訴字第196號判決駁回確定
    在案。（原審卷一第207-213頁）
  ㈣合併前雲林縣○○鎮○○段000地號土地（重測前為○○段582-3地
    號土地）、680地號土地（重測前為○○段597地號土地）均為
    施養才、施養武共有，權利範圍均各2分之1；同段665地號
    土地（重測前為○○段580地號土地）及其上47建號建物（重
    測前250建號建物）為施養智單獨所有。被上訴人及許黃美
    麗於104年12月30日向渠等買賣取得上開房地後，於105年2
    月25日以買賣為原因，移轉登記取得上開664、665、680地
    號土地權利範圍各2分之1（按取得後將上開三筆土地合併為
    雲林縣○○鎮○○段000地號土地，即系爭664地號土地），及47
    建號建物（按取得後已拆除滅失）所有權。（原審卷一第11
    -12頁）
  ㈤雲林縣○○鎮○○段000地號土地（重測前○○段582-2地號土地）
    、661地號土地（重測前○○段580-4地號土地）、662地號土
    地（重測前○○段581地號土地）、663地號土地（重測前○○段
    580-3地號土地）及其上48建號建物（重測前251建號）、49
    建號建物（重測前253建號）為施養平單獨所有。上開房地
    於97年3月12日以分割繼承為原因，移轉登記由施養平之繼
    承人即訴外人施正一、施正二共同取得所有權，再於105年8
    月3日以買賣為原因，移轉登記由上訴人取得所有權。
  ㈥北港地政以上開兩造不爭執第㈡項事實之地籍圖重測結果為據
    ，而予以施測上訴人所有48、49建號建物（重測前251、253
    建號建物）是否占有被上訴人共有系爭664地號土地，測量
    結果為上訴人所有如附圖所示編號（A）部分地上物（即系
    爭A地上物）占用系爭664地號土地、面積12.49平方公尺。
    （原審卷二第133頁）
四、兩造之爭點：（本院卷第93頁）
  ㈠上訴人所有系爭A地上物有無占用系爭664地號土地？若有，
    上訴人所有系爭A地上物占用系爭664地號土地有無正當權源
    ？
  ㈡被上訴人依民法第767條、第821條規定，請求上訴人將坐落
    在系爭664地號土地上之系爭A地上物拆除，並將上開占用部
    分土地返還被上訴人及共有人全體，有無理由？
五、得心證之理由：
　㈠上訴人所有系爭A地上物有無占用系爭664地號土地？若有，
    上訴人所有系爭A地上物占用系爭664地號土地有無正當權源
    ？　
　⒈被上訴人主張上訴人所有系爭A地上物占有系爭664地號土地
    之事實，固為上訴人所否認，辯稱：依原法院79年度訴字第
    401號確定判決內容，可知兩造前手即施養智、施養平經判
    決分割後，由施養智取得重測前250建號建物及該建物所坐
    落土地，施養平則取得重測前251、253建號建物及該2建物
    所坐落土地，並由施養平補償其所增加分配面積之價金予施
    養智，系爭A 地上物既係251、253建號建物其中之一部分，
    則該地上物所占有之土地依上開判決即應由施養平取得所有
    權，本件並無被上訴人所指系爭A 地上物占有系爭664地號
    土地之情云云。然查：
　①按重新實施地籍測量時，土地所有權人應於地政機關通知之
    限期內，自行設立界標，並到場指界。逾期不設立界標或到
    場指界者，得依左列順序逕行施測：一、鄰地界址。二、現
    使用人之指界。三、參照舊地籍圖。四、地方習慣。土地所
    有權人因設立界標或到場指界發生界址爭議時，準用第59條
    第2項規定處理之。又因前項異議而生土地權利爭執時，應
    由該管市縣地政機關予以調處，不服調處者，應於接到調處
    通知後，15日內，向司法機關訴請處理，逾期不起訴者，依
    原調處結果辦理之。土地法第46條之2、第59條第2項定有明
    文。次按地政主管機關依土地法重新實施地籍測量，有其一
    定之程序，若重測土地界址糾紛案件經依協調會調處結果辦
    理施測，其重測結果比照土地法第46條之1至第46條之3規定
    辦理公告，於公告期間內，土地所有權人未向該管地政機關
    提出異議，或逾期未聲請複丈或複丈結果無誤或經更正者，
    即生重測法律效力確定之效果，地政機關應即據以辦理土地
    標示登記，該重測之地籍圖即屬確定，不容捨棄該地籍圖上
    所標示之界線，另定土地界線，此觀土地法第46條之1至3規
    定甚明（最高法院89年度台上字第2285號民事裁判參照）。
　②依原法院79年度訴字第401號判決所載，被上訴人之前手施養
    智固因上開判決分割取得重測前○○段580地號土地（重測後○
    ○段665地號土地）及其上重測前250 建號建物（47建號建物
    ），上訴人之前手施養平則取得重測前○○段582-2（重測後○
    ○段660地號土地）、580-4（重測後○○段661地號土地）、58
    1（重測後○○段662地號土地）、580-3（重測後○○段663地號
    土地）地號土地及其上重測前251建號（48建號建物）、253
    建號（49建號建物）建物，惟嗣於81年間該等地段之土地由
    臺灣省政府地政處土地測量局辦理地籍圖重測作業，因施養
    平所有坐落重測前○○段582-2、580-4、580-3、581地號土地
    ；施養武所有坐落重測前○○段582-3 地號土地；施養智所有
    坐落重測前○○段580地號土地之界址指界不一致而生糾紛，
    遂移至雲林縣地籍圖重測區土地界址糾紛協調會調處，其等
    三人乃於81年3月2日在該協調會成立系爭調處筆錄，有北港
    地政108年11月22日北地四字第1080009914號函檢送之系爭
    調處筆錄附卷可參（原審訴字卷一第365頁），而其等3人並
    未對調處結果不服，是施養平所有坐落重測前○○段582-2、5
    80-4、580-3、581地號土地、施養武所有坐落重測前○○段58
    2-3地號土地、施養智所有坐落重測前○○段580 地號土地間
    之地籍圖重測，即因系爭調處筆錄之成立而確定。則上開土
    地之重測前舊地籍圖及其謄本，即應停止使用，應以重測後
    之結果為準。又北港地政以上開兩造不爭執第(二)項事實之
    地籍圖重測結果為據，施測上訴人所有48、49建號建物（重
    測前251、253建號建物）是否占有被上訴人共有系爭664地
    號土地，其測量結果為上訴人所有系爭A地上物有占用系爭6
    64地號土地、面積12.49平方公尺，有附圖在卷可考（原審
    卷二第133頁），足認被上訴人主張上訴人所有之系爭A地上
    物有占有系爭664地號土地面積12.49平方公尺乙節，應屬有
    據。
　③至上訴人雖抗辯系爭調處筆錄有眾多缺失、瑕疵及重測後之
    地籍圖有誤，自不得據此調處結果為兩造界址，北港地政之
    測量有誤云云，惟按土地權利爭執經當事人協議為調處結果
    者，其協議行為發生民法第736條規定之和解契約成立之效
    果，如當事人雙方對於有無成立協議產生爭執時，得提起民
    事訴訟裁判，地政機關仍依規定辦理（參見內政部93年8月1
    2日台內地字第0930011867號函）。施養平、施養武、施養
    智所有上開土地界址爭議，既經雲林縣地籍圖重測區土地界
    址糾紛協調會協調由其等3人協議成立作為調處結果，並作
    成書面紀錄，其等3人所有土地經重測後界址即應以系爭調
    處筆錄所載調處結果為準，該等土地重測前舊地籍圖及其謄
    本，即應停止使用，已如上述，且○○段地籍圖背面亦載明原
    地籍圖已停止使用，本謄本僅供參考等（原審卷二第113-11
    6頁），是上訴人自難持該等已停止使用之○○段地籍圖、謄
    本等，予以證明系爭調處筆錄有其所稱有眾多缺失、瑕疵及
    重測後之地籍圖有誤等情為真實。況上訴人迄至本件言詞辯
    論終結前，猶無法舉證證明系爭調處筆錄確有其所指之眾多
    缺失、瑕疵及重測後之地籍圖有誤等情為真實，是上訴人此
    部分所辯，即乏所據，尚難憑採。
　④綜上，被上訴人主張上訴人所有系爭A地上物占有系爭664地
    號土地面積12.49平方公尺之事實，應為可採。
　⒉上訴人雖辯稱48、49建號建物（重測前251、253 建號建物）
    縱有占用分割後施養智分得之○○段665地號土地（重測前○○
    段580 地號土地），亦係施養智及其繼受人被上訴人、許黃
    美麗應依該分割共有物判決聲請執行之問題，被上訴人提起
    本件訴訟有違一事不再理原則，不得再行訴訟云云，然上訴
    人並不爭執合併前○○段664地號（重測前○○段582-3地號）土
    地不在79年度分割共有物事件之訴訟標的內，而系爭Ａ地上
    物占有之範圍乃包括合併前○○段664地號部分土地，被上訴
    人自難持該確定判決逕向原法院民事執行處聲請強制執行拆
    除系爭Ａ地上物。況按所謂同一事件，係指同一當事人，就
    同一法律關係為同一之請求而言，如此三者有一不同，即非
    同一事件（最高法院78年度台上字第2112號判決要旨參照）
    。被上訴人於本件係主張依據民法第767條第1項、第821 條
    規定請求上訴人拆屋還地，核與前開訴訟之法律關係不相同
    ，即非同一事件，不發生一事不再理問題，上訴人前開所辯
    ，容有誤會。
　⒊關於系爭A地上物占有合併前○○段665地號（重測前580地號）
    土地部分：
　①上訴人雖抗辯：依原法院79年度訴字第401號分割共有物判決
    及當事人之真意，無互相拆除占有人使用現狀建物之意，且
    依系爭81年調處筆錄，並未涉及拆屋問題或補償，是施養平
    、施養武、施養智之真意係維持79年分割共有物判決，維持
    現狀，並無使拆屋還地之意，兩造均為上開判決當事人之繼
    受人或輾轉繼受人，自應受其拘束，不得再行主張云云，然
    查：
　⑴觀之79年度分割共有物事件判決，雖記載考量該案被告施養
    平之使用現狀、建物之完整及經濟價值而為分割（原審卷一
    第75-76頁），然此僅為法院判決分割方案之裁量理由，非
    屬訴訟標的，亦非屬兩造之爭點，並無既判力或爭點效可言
    ，則上訴人主張被上訴人應受前開判決理由之拘束，尚有誤
    會。且前開判決雖以房屋現況為分割，然當初測量現況時，
    係如何測量，係從房子的壁心量還是外圍測量，證人施養智
    已無印象，業據證人施養智到庭證述明確（原審卷一第424
    頁），又分割時測量員係依照建物平面圖、建物登記簿測量
    建物使用位置及面積，惟重測前251、253建號建物係登記於
    38年，測量成果圖係在52年4月9日，登記早於測量，可能因
    測量成果面積與原登記面積不一樣，故經測量員於80年5月7
    日註記暫不核發謄本，又56年之測量成果圖雖可看出建物沒
    有使用鄰地，然之後即無法確定等情，有建物平面圖附卷可
    稽，並據證人即測量員吳明權於原審到庭證據綦詳（原審卷
    二第42-43頁、第93-95頁、第145頁），是分割當時是否係
    依實際上建物之界線而為測量，容有疑問。
　⑵再依證人施養智、施養武及楊依敏（即施養平之配偶）之證
    言（原審卷一第423-428頁、第430-431頁），81年調處時界
    址如何約定，其等3人均已忘記或不知悉，則上訴人主張施
    養平、施養武、施養智於81年調處時之真意，係維持79年分
    割共有物判決，維持現狀，無使拆屋還地之意思，亦無依據
    。　
　②上訴人再抗辯：79年度分割共有物事件之土地、建物原始均
    為施養智、施養平之父即施秀士所有，為同屬一人所有，嗣
    後由兩造各自輾轉取得上開土地、建物，應得適用或類推適
    用民法第425條之1規定，被上訴人僅得請求上訴人給付租金
    ，不得請求拆屋還地云云，惟按共有人自共有物分割之效力
    發生時起，取得分得部分之所有權。各共有人，對於他共有
    人因分割而得之物，按其應有部分，負與出賣人同一之擔保
    責任。民法第824條之1、第825條定有明文。共有土地之分
    割，經分割形成判決確定或協議分割登記完畢者，即生共有
    關係終止及原共有人各自取得分得部分所有權之效力；共有
    人對於他共有人分得之部分既喪失共有權利，則其占有，除
    另有約定外，即難謂有何法律上之原因（最高法院72年度台
    上字第2808號判決意旨參照）。兩造之前手施養智、施養平
    前經79年度分割共有物事件判決而各自取得上開兩造不爭執
    第(一)項事實所示之土地及建物，本件上訴人所有48、49建
    號建物之一部分即系爭Ａ地上物既占有被上訴人前手施養智
    分得之○○段665 地號（重測前○○段580地號）土地，被上訴
    人前手施養智及其繼受人被上訴人、許黃美麗即不能完全使
    用其分得土地，依民法第354 條規定，上訴人即應負不減少
    該地通常效用之擔保責任，而應拆除房屋，此與土地及房屋
    同屬一人而將土地及房屋分開，同時或先後出賣之情形不同
    （最高法院71年度台上字第277號判決意旨參照），是上訴
    人辯稱本件應適用或類推適用民法第425條之1規定云云，顯
    與民法第825條規定相悖，為不可採。
　③上訴人復抗辯：被上訴人前手施養智因重測增加之土地面積
    乃來自於上訴人前手施養平因重測所減少之土地面積，被上
    訴人請求上訴人拆屋還地，有違誠信原則，而屬權利濫用。
    又本件係因「土地重測」導致建物與土地部分歸屬不同人之
    情形，應有民法第425條之1規定之適用云云，並提出最高法
    院91年度台上字第2511號裁定為憑（本院卷第267-269頁）
    。惟查：
　⑴按所謂讓與，解釋上包括以買賣、贈與、互易等原因移轉土
    地或房屋予他人之所有權讓與行為。而兩造前手施養智、施
    養平前經79年度分割共有物事件判決而各自取得上開兩造不
    爭執第(一)項事實所示之土地及建物，嗣後於81年間該等地
    段之土地由臺灣省政府地政處土地測量局辦理地籍圖重測作
    業，因施養平、施養武、施養智所有上開土地之界址指界不
    一致而生糾紛，遂移至雲林縣地籍圖重測區土地界址糾紛協
    調會調處，其等三人乃於81年3月2日在該協調會成立系爭調
    處筆錄，前開調處並非以買賣、贈與、互易等原因移轉土地
    之所有權讓與行為，核與民法第425條之1規定之要件不該當
    。而觀之最高法院91年度台上字第2511號裁定之案例事實，
    該案係認土地因合併、重測而成共有，無異係合併土地間應
    有部分之互易，而認為係土地上之建物與基地之所有人，將
    土地之應有部分轉讓，是前開裁定之案例事實與本件因重測
    界址爭議而成立調處之情形炯然有異，自不得比附援引。
　⑵次按民法第148條係規定行使權利，不得以損害他人為主要目
    的，若當事人行使權利，雖足使他人喪失利益，而茍非以損
    害他人為主要目的，即不在該條所定範圍之內（最高法院45
    年度台上字第105號判決要旨參照）。上訴人固持86年度返
    還不當得利事件判決為據，辯稱：造成重測前251、253建號
    建物（48、49建號建物）有占用系爭664 地號土地之部分原
    因，乃係因重測後兩造所有之土地發生增、減所致，被上訴
    人所有664 地號土地增加2.54平方公尺，係由上訴人所有之
    土地面積減少而來，是被上訴人以取自上訴人之土地，訴請
    上訴人拆屋還地，有違誠信原則及權利濫用之情云云，然查
    ：施養平所有○○段663 、661地號土地雖因地籍圖重測結果
    ，分別較重測前之土地面積增加0.09平方公尺、減少2.65平
    方公尺，而施養智所有合併前○○段665地號土地面積則較重
    測前之土地面積增加2.54平方公尺（原審卷一第211頁），
    然該等土地面積之減少、增加乃係因辦理地籍圖重測之結果
    所致，尚難逕認施養智所有合併前○○段665地號土地增加之
    面積即係由施養平所有○○段661地號土地減少之面積而來。
    而本件被上訴人係依據民法第767條規定訴請上訴人拆屋還
    地，乃出於所有權之正當行使，並非以損害上訴人為主要目
    的，自無權利濫用或違反誠信原則之情事，是上訴人抗辯被
    上訴人以取自上訴人之土地，訴請上訴人拆屋還地，有違誠
    信原則及權利濫用云云，亦乏所據，為不可採。
　⒋關於系爭A地上物占有合併前○○段664地號（重測前○○段580地
    號）土地部分：
　①上訴人雖辯稱：合併前○○段664地號土地（重測前○○段582-3
    地號土地）原始登記所有權人為大成合名會社，嗣以判決確
    定為原因於55年6 月27日移轉登記與施養正（訴外人施秀士
    之子），復於60年1月11日以買賣為原因移轉登記與施養才
    、施養武各2 分之1，則施秀士將49建號建物（重測前253建
    號建物）部分建在該664 地號土地上，難認係無權占有，且
    縱有越界建築迄今已數十年，除被上訴人之外，其餘前手均
    未爭執，應認原所有人已默示承認建物占有之事實，而有事
    實上之使用借貸關係存在云云，然查：
　⑴按所謂默示之意思表示，係指依表意人之舉動或其他情事，
    足以間接推知其效果意思者而言，若單純之沉默，則除有特
    別情事，依社會觀念可認為一定意思表示者外，不得謂為默
    示之意思表示；又對無權占有人之使用未加異議，僅單純沈
    默而未為制止者，不生任何法律效果，亦非默許同意繼續使
    用。
　⑵查施秀士與施養正雖為父子關係，然此至多僅為至親關係而
    已，尚不足以認定施秀士將49建號建物（重測前253建號建
    物）部分建在施養正所有合併前○○段664 地號土地上，即當
    然有合法權源，又本件合併前○○段664地號土地之前所有人
    縱使對於施秀士所有49建號建物（重測前253建號建物）部
    分占用該土地未加異議，至多僅係單純之沉默，不生任何法
    律效果，更無從據以推定合併前○○段664 地號土地之前所有
    人已有同意之意思表示，而有事實上之使用借貸關係存在，
    是上訴人此部分所辯，尚難憑採。
　②上訴人另辯稱：本件縱無事實上之使用借貸關係，參酌民法
    第796條規定，被上訴人應僅能請求以相當之價額，購買越
    界部分之土地云云，然查：
　⑴按土地所有人建築房屋非因故意或重大過失逾越地界者，鄰
    地所有人如知其越界而不即提出異議，不得請求移去或變更
    其房屋，民法第796條第1項前段固有明文。然所謂知其越界
    ，而不即提出異議，不得請求移去或變更其建築物，係指鄰
    地所有人於土地被越界建築當時明知而不即時反對，不得於
    事後請求拆除建築物而言。又主張鄰地所有人知其越界而不
    即提出異議者，應就此項事實負舉證之責任（最高法院81年
    度台上字第938號、45年度台上字第931號判決參照）。
　⑵合併前○○段664地號（重測前○○段582-3地號）土地並非79年
    度分割共有物事件之分割標的，且觀之49建號建物（重測前
    253建號）52年4月9日建物平面圖所記載之建地地號，僅有
    重測前○○段582-2、580、581地號土地，並未記載○○段582-3
    地號，而上訴人亦未舉證證明合併前○○段664 地號土地之前
    所有人，於施秀士所有49建號建物（重測前253建號建物）
    興建之際，即已知悉該建物有部分占用前開土地，而未即時
    提出異議之事實，則上訴人抗辯其依民法第796條第1項前段
    規定，被上訴人不得請求其拆屋還地云云，亦乏所據，為不
    可採。
  ㈡被上訴人依民法第767條、第821條規定，請求上訴人將坐落
    在系爭664地號土地上之系爭A地上物拆除，並將上開占用部
    分土地返還被上訴人及共有人全體，有無理由？ 
　⒈按所有人對於無權占有或侵奪其所有物者，得請求返還之。
    對於妨害其所有權者，得請求除去之，又各共有人對於第三
    人，得就共有物之全部為本於所有權之請求。但回復共有物
    之請求，僅得為共有人全體之利益為之。民法第767 條第1
    項、第821條定有明文。
　⒉承前所述，上訴人並未能證明其所有系爭A地上物有何占用被
    上訴人所有系爭664地號土地之正當權源存在，則被上訴人
    依前開規定，請求上訴人應將坐落在系爭664地號土地上之
    系爭A地上物拆除，並將上開占用部分土地返還被上訴人及
    共有人全體，即屬有據，應予准許。
六、綜上所述，被上訴人依民法第767條第1項、第821條規定，
    請求上訴人將坐落在系爭664地號土地上之系爭A地上物拆除
    ，並將上開占用部分土地返還被上訴人及共有人全體，自屬
    正當，應予准許。從而原審為上訴人敗訴之判決，並無不合
    。上訴論旨指摘原判決不當，求予廢棄改判，為無理由，應
    駁回其上訴。
七、本件事證已臻明確，兩造其餘之攻擊或防禦方法及所用之證
    據，經本院斟酌後，認為均不足以影響本判決之結果，爰不
    逐一論列，附此敘明。
八、據上論結，本件上訴為無理由，依民事訴訟法第449條第1項
    、第78條，判決如主文。
中　　華　　民　　國　　110 　年　　2 　　月　　2 　　日
                  民事第四庭    審判長法  官  翁金緞

                                      法  官  黃義成

                                      法  官  藍雅清
上為正本係照原本作成。
不得上訴。
中　　華　　民　　國　　110 　年　　2 　　月　　2 　　日

                                      書記官  陳筱婷